臺灣高等法院花蓮分院民事判決　　　　　 94年度上國字第5號
上　訴　人　戊○○○
　　　　　　丁○○
　　　　　　庚○○○
兼　共　同
訴訟代理人　乙○○
　　　　　　丙○○
被上訴人　　台東縣政府
法定代理人　己○○
訴訟代理人　陳信伍律師
當事人間請求國家賠償事件，上訴人對於臺灣臺東地方法院93年
度國字第1號中華民國94年3月28日第一審判決提起上訴，本院於
94年9月27日日言詞辯論終結，判決如下：
    主  文
原判決關於駁回上訴人後開第二項之訴部分及訴訟費用之裁判均
廢棄。
被上訴人應給付上訴人乙○○新台幣壹拾陸萬柒仟零壹元，給付
上訴人戊○○○、丁○○、庚○○○、丙○○各新台幣壹拾伍萬
元，及均自民國九十三年四月二十三日起，至清償日止，按年息
百分之五計算之利息。
其餘上訴駁回。
第一、二審訴訟費用由被上訴人負擔十分之三，餘由上訴人負擔
。
    事實及理由
一、按依本法請求損害賠償時，應先以書面向賠償義務機關請求
    之，國家賠償法第10條第1項定有明文。本件上訴人之被繼
    承人林銘池於民國（下同）91年8月21日以書狀向被上訴人
    請求國家賠償（原審卷一第70頁），被上訴人於92年3月17
    日以府行法字第0920021983號函檢附拒絕賠償理由書拒絕賠
    償（原審卷一第21頁）；林銘池於92年12月17日死亡後，上
    訴人以前開同一之事實提起本件國家賠償訴訟，被上訴人對
    於上訴人有遵守上揭法條所定協議先行之程序並不爭執，是
    本件訴訟之提起，符合首揭法條規定，合先敘明。又上訴人
    丙○○經合法通知不到場，爰依被上訴人之聲請，由其一造
    辯論而為判決。
二、上訴人主張：
（一）上訴人戊○○○之夫，即其餘上訴人之父林銘池於91年3
      月4日上午，駕駛ＰＱＵ—８７２號機車，沿臺東縣成功
      鎮○○○○道路由南向北即由成功往三仙台方向行駛，途
      經成功267號電桿附近時，因台電公司埋設地下纜線工程
      回填不實造成多處深淺大小不一之坑洞，致林銘池閃避不
      及，機車重心不穩，向前滑倒，遭機車壓住，而受有外傷
      性雙側硬腦膜下積水、慢性硬腦膜下出血、重積性癲癇症
      、左肋骨第二至第六骨折、血胸、肺炎等傷害，經人發現
      送醫急救手術後，仍然意識不清，已達心神喪失之程度，
      需人長期監護及照顧，上訴人乙○○、丙○○遂聲請原審
      法院於91年12月25日裁定宣告為林銘池禁治產人，延至92
      年12月17日不治死亡。
（二）林銘池之滑倒受傷，無論是為閃避坑洞而滑倒，或陷入坑
      洞後滑倒，均係因道路坑洞所引起。被上訴人為上開道路
      設置之管理機關，其就上開道路之設置及管理有欠缺，致
      林銘池受傷死亡，兩者間有相當因果關係，上訴人戊○○
      ○為林銘池之妻，其餘上訴人為林銘池之子，自得依國家
      賠償法第3條第1項，及民法第193條第1項、第194條之規
      定，請求被上訴人賠償損害。林銘池之醫療費用新臺幣（
      下同）12197元、看護費用21804元，由乙○○支出；另被
      上訴人應賠償上訴人每人各50萬元之慰撫金。爰聲明：被
      上訴人應給付上訴人乙○○53萬4001元，給付上訴人戊○
      ○○、丁○○、庚○○○、丙○○各50萬元，及均自起訴
      狀繕本送達被上訴人之翌日起至清償日止按年息百分之五
      計算之利息。
三、被上訴人辯以：
（一）上開鄉道因被上訴人人力財力無法負擔，已依交通部運輸
      研究所道路交通工程實務手冊所述，委由地方鄉鎮公所負
      責管理與養護，本件台電公司埋設地下纜線工程如有回填
      不實情事，亦應由臺東縣成功鎮公所負責修護；如鎮公所
      未確實修復，即屬公務員怠於執行職務致人民自由或權利
      遭受損害之情形，為國家賠償法第2條第2項規定之範疇。
      惟如成功鎮公所將系爭鄉道修復完妥後，若仍有公有公共
      設施因設置或管理有欠缺，致人民生命、身體或財產受損
      害，方屬國家賠償法第3條第1項所規範，而應由被上訴人
      負責賠償，上訴人上開請求，顯有誤植。
（二）依臺東縣警察局成功分局於事故當日所拍攝之現場照片「
      南向北路面坑洞」一張，肇事坑洞後方路面平坦，並無其
      他坑洞；另「路面坑洞與機車倒地終止位置」及「南向北
      日間全景」二張，肇事坑洞前方至機車倒地終止位置間，
      雖因鋪裝柏油較路旁其他路面略高，惟並無其他坑洞。故
      上訴人指陳事故現場佈滿坑洞，與前揭照片不同。顯見被
      上訴人對上開鄉道之管理並無欠缺。再依臺東縣警察局成
      功分局所繪製之交通事故現場勘驗圖，就上訴人所主張之
      「肇事坑洞」觀之，其縱向直徑2公尺、橫向直徑1.4公尺
      、深度約10公分，林銘池摔倒後其機車距離「肇事坑洞」
      為15.7公尺，林銘池如係為閃避該坑洞而跌進坑洞內，則
      其間距離似乎過長，難以認定林銘池機車翻覆係因該坑洞
      所致。且由現場照片可知上述坑洞位於路側，非在道路中
      心，僅稍有不平，但其不平處與附連路面緩接，相對深度
      有限，並無陡升、陡降的情形，依常理判斷尚未達到通常
      會影響安全之程度，更無陷下去之可能。故上訴人主張上
      開道路設置管理有欠缺致林銘池跌倒受傷，實難認同。
（三）縱認被上訴人應負賠償責任，惟依上訴人所提之林銘池死
      亡證明書上所載其死因為「老邁」，亦顯非因不法侵害所
      致，故上訴人等依民法第194條之規定請求慰撫金，並無
      理由。爰聲明駁回上訴人之訴。
四、查上訴人主張其等之夫或父林銘池於上開時地，駕駛ＰＱＵ
    —８７２號機車，向前滑倒，遭機車壓住，而受有外傷性雙
    側硬腦膜下積水、慢性硬腦膜下出血、重積性癲癇症、左肋
    骨第二至第六骨折、血胸、肺炎等傷害，經人發現送醫急救
    手術後，仍然意識不清，已達心神喪失之程度，需人長期監
    護及照顧，上訴人乙○○、丙○○遂聲請原審法院於91年12
    月25日裁定宣告為林銘池禁治產人，延至92年12月17日不治
    死亡之事實，有臺東縣警察局道路交通事故調查報告表、臺
    東縣警察局成功分局警備隊處理車禍現場相片、戶籍謄本、
    繼承系統表、財團法人佛教慈濟綜合醫院診斷證明書在卷可
    稽，復經原審法院調閱該院91年度禁字第22號、92年度國字
    第1號卷宗查核屬實，且為被上訴人所不爭執，自堪信為真
    實。
五、按縣道、鄉道，由縣（市○○路主管機關管理。本法所稱公
    路主管機關，在縣（市）為縣（市○○○○○路修建經費負
    擔原則如左：鄉道由縣政府負擔。縣道、鄉道之養護，由縣
    （市○○路主管機關辦理。公路法第6條第2項前段、第3條
    後段、第12條第3款、第26條第2項分別定有明文。又公路之
    規劃、修建及養護，國道、省道由交通部之專設機構辦理，
    縣道、鄉道由縣（市）政府辦理。公路修建養護管理規則第
    7條第1項亦有規定。本件之鄉道即臺東縣成功鎮○○○○道
    路為鄉道東十七線，依前揭規定，其管理機關為被上訴人。
    被上訴人於拒絕賠償理由書內及原審審理時亦自認其為上開
    鄉道之管理機關。又被上訴人雖另舉交通部運輸研究所出版
    之道路交通工程實務工作手冊，謂目前鄉道系統部分是由鄉
    鎮公所負責管理與養護，故上開鄉道縱有台電公司回填不實
    ，亦應由收取修復費用之臺東縣成功鎮公所負責修復，如應
    為而不為，即有國家賠償法第2條第2項公務員怠於執行職務
    致人民自由或權利遭受損害規定之適用云云；惟此不但與前
    揭法條規定鄉道由縣政府管理修護之明文不符，且台電公司
    在上開鄉道埋設地下纜線工程完工後，路面業已修復完成，
    並經臺東縣成功鎮公所於90年12月31日驗收合格，有完工會
    同驗收記錄表附卷足憑，自不能因三個月後道路有瑕疵，而
    遽認係台電公司回填不實，應由收取修復費用之臺東縣成功
    鎮公所負責修復。
六、據臺東縣警察局道路交通事故調查報告表、交通事故現場勘
    驗圖及臺東縣警察局成功分局警備隊處理車禍現場照片觀之
    ，上開鄉道上確有上訴人所主張之肇事坑洞，縱向直徑2公
    尺、橫向直徑1.4公尺、深度10公分，鄉道兩側雖有修補，
    然未平整，足見上開鄉道存有坑洞應係真實。又原審法院於
    93年9月3日履勘現場時，上開鄉道兩側雖有回填修補痕跡，
    然尚遺有些許小坑洞，亦有現場照片足憑（原審卷一第178
    頁至181頁）。證人甲○○於本院亦證稱伊看到時，林銘池
    已經倒在地上，馬路上有很多坑洞等語。是上訴人主張被上
    訴人管理之上開鄉道留有大小不一之坑洞，可以採信。被上
    訴人未能及時修補，又未設置警告標誌，自足以影響行車之
    安全，已不具備通常應有之狀態及功能，即屬公共設施管理
    有欠缺，極為灼然。
七、再依臺東縣警察局道路交通事故調查報告表、交通事故現場
    勘驗圖及臺東縣警察局成功分局警備隊處理車禍現場照片觀
    之，上開鄉道上上訴人所主張之肇事坑洞，與林銘池所騎機
    車倒地留有0.8公尺之刮地痕，均在由南往北之同方向路側
    ，而刮地痕就在坑洞之北方，足見林銘池係因閃避坑洞或陷
    入坑洞而後滑倒。而林銘池倒地後，受有外傷性雙側硬腦膜
    下積水、慢性硬腦膜下出血、重積性癲癇症、左肋骨第二至
    第六骨折、血胸、肺炎等傷害，經先後送往台東天主教聖母
    醫院、馬偕紀念醫院台東分院及財團法人佛教慈濟綜合醫院
    急救手術，迄91年5月27日始行出院，尚須繼續門診複查，
    並因長期臥床需氣墊床及特製輪椅輔助日常生活，有各該醫
    院診斷證明書在卷可稽，嗣即因心神喪失，需人長期監護及
    照顧，而由上訴人乙○○、丙○○聲請原審法院於91年12月
    25日裁定宣告為林銘池禁治產人，終於92年12月17日不治死
    亡，已如上述。足見林銘池之受傷死亡係因上開時地滑倒所
    致，兩者間有相當因果關係。自難因陳仁祐診所所出具之死
    亡證明書記載死亡原因為老邁，遽予否定林銘池之受傷死亡
    與上開時地滑倒之因果關係。
八、被上訴人為上開道路設置之管理機關，其就上開道路之管理
    有欠缺，致林銘池受傷死亡，上訴人戊○○○為林銘池之妻
    ，其餘上訴人為林銘池之子，自得依國家賠償法第3條第1項
    ，及民法侵權行為之規定，請求被上訴人賠償損害。惟依上
    訴人所述，上開鄉道係林銘池平日從家裡到田裡割鹿草必經
    之路，當天滑倒之前，已經騎機車從家裡出發經過上開鄉道
    到其田裡割鹿草載回一趟，第二趟又出門路過該處才發生意
    外，足見上開鄉道雖有坑洞，非必然發生意外，而林銘池既
    經常往來該道路，亦知有坑洞存在，在被上訴人未為修護之
    前，自當小心駕駛，是本件意外之發生，林銘池亦與有過失
    ，而應負2分之1之責任。
九、林銘池之醫療費用12197元、看護費用21804元，由乙○○支
    出，業據提出醫療費用及看護費用收據即尚群人力仲介有限
    公司代收款證明單為憑，且為被上訴人所不爭執。關於精神
    慰藉金部分，本院審酌林銘池係16年10月2日生，有戶口名
    簿在卷可佐，年事已高，因本件意外受傷死亡，上訴人所受
    之痛苦程度非小，及上訴人之身分、地位、經濟狀況等，認
    上訴人請求之慰藉金各以30萬元為適當，逾此部分之請求，
    不能准許。據上分析，上訴人乙○○得請求被上訴人賠償33
    萬4001元，戊○○○、丁○○、庚○○○、丙○○各得請求
    被上訴人賠償30萬元。惟林銘池應負2分之1之過失責任，上
    訴人對於該部分過失責任自應承擔，經分攤過失比例後，上
    訴人乙○○得請求被上訴人賠償16萬7001元，戊○○○、丁
    ○○、庚○○○、丙○○各得請求被上訴人賠償15萬元。
十、綜上所述，上訴人本於侵權行為之法律關係，請求被上訴人
    賠償乙○○16萬7001元，戊○○○、丁○○、庚○○○、丙
    ○○各15萬元，及均自起訴狀繕本送達被上訴人之翌日即93
    年4月23日起至清償日止按年息百分之五計算之利息，為有
    理由，應予准許。逾此部分之請求，為無理由，應予駁回。
    原審就上開應准許部分，為上訴人敗訴之判決，尚有未洽。
    上訴意旨指摘原判決此部分不當，求予廢棄改判，為有理由
    。爰由本院予以廢棄改判，如主文第二項所示。至於上訴人
    之請求不應准許部分，原判決為上訴人敗訴之判決，並無不
    合，上訴意旨求予廢棄改判，為無理由，應予駁回。
據上論結，本件上訴為一部有理由，一部無理由，依民事訴訟法
第385條第1項前段、第450條、第449條第1項、第79條、第85條
第1項前段，判決如主文。
中　　華　　民　　國　　94　　年　　10　　月　　11　　日
                        審判長法  官  吳鴻章
                              法  官  蔡勝雄
                              法  官  林慶煙
以上正本係照原本作成。
本件被上訴人不得上訴。
上訴人如不服本判決，應於收受送達後20日內向本院提出上訴書
狀，其未表明上訴理由者，應於提出上訴後20日內向本院補提理
由書狀（均須按他造當事人之人數附繕本）上訴時應提出委任律
師或具有律師資格之人之委任狀；委任有律師資格者，另應附具
律師及格證書及釋明委任人與受任人有民事訴訟法第466條之1第
1項但書或第2項（詳附註）所定關係之釋明文書影本。
                              書記官　林明智
中　　華　　民　　國　　94　　年　　10　　月　　11　　日
附註：
民事訴訟法第466條之1（第1項、第1項）：
對於第二審判決上訴，上訴人應委任律師為訴訟代理人。但上訴
人或其法定代理人具有律師資格者，不在此限。
上訴人之配偶、三親等內之血親、二親等內之姻親，或上訴人為
法人、中央或地方機關時，其所屬專任人員具有律師資格並經法
院認為適當者，亦得為第三審訴訟代理人。
